臺灣苗栗地方法院民事判決　　　　　　 99年度苗簡字第492號
原　　　告　魏文浩
訴訟代理人　彭巧君律師
被　　　告　鍾添水
追加被告　　李金元
上列當事人間拆屋還地事件，本院於民國100年8月10日言詞辯論
終結，判決如下：
    主      文
原告之訴及其假執行之聲請均駁回。
訴訟費用由原告負擔。
    事實及理由
一、原告主張：
(一)、原告為坐落苗栗縣獅潭鄉○○○段150-31、150-32地號土地
    （下稱系爭土地）之所有權人，被告鐘添水未經原告同意，
    占用系爭土地，興建建物（門牌號碼：苗栗縣獅潭鄉豐林村
    8 鄰豐林25號）使用，另一被告李金元所有之建物（門牌號
    碼：苗栗縣獅潭鄉豐林村8 鄰豐林24號）亦無權占用系爭土
    地，經原告要求返還，仍置之不理。爰依民法第767 條之規
    定，訴請被告等拆除房屋並將該部分土地返還予原告。
(二)、對被告抗辯之陳述：
１、原告及原告父親與被告鍾添水及其父親間未有租賃契約存在
    ，被告鍾添水僅以其所發且並未送達原告及原告父親之存證
    信函，即稱雙方訂有租賃契約，並非可採，被告鍾添水就其
    有占有系爭土地應負舉證責任，又被告鍾添水刻意提存所謂
    之租金，係企圖營造兩方存在租賃契約之假象，而原告及原
    告父親從未收取被告鍾添水及其父親之租金，此亦為被告鍾
    添水自承在卷，以上均足證雙方並無租賃契約之事實。
２、被告鍾添水稱其父親與訴外人郭秀妹訂有租賃契約，卻未見
    提出，難認真實，縱被告鍾添水父親與訴外人郭秀妹間存在
    租金契約，被告鍾添水與郭秀妹間亦無租賃契約。而系爭土
    地分割前之同段150 地號面積甚大，難認臺灣新竹地方法院
    46 年 度判字第815 號民事判決所稱之租賃基地位址系位於
    系爭15 0-31 、150-32地號何筆土地，況前開判決書是否為
    確定判決或有否上訴亦不得而知。又據該判決書所載之面積
    為68 坪 ，而被告鍾添水所占用之面積為約55坪，而所指基
    地為碾米工廠，然被告現占用地並無碾米工廠，可見被告鍾
    添水占用區域非判決所指區域。
３、被告鍾添水所稱之租賃關係存在於何人之間，並無證明，倘
    被告鍾添水之意係指被告鍾添水之父與訴外人郭秀妹間成立
    租賃契約，不僅所謂租賃契約是否存在尚有疑問，被告鍾添
    水亦無權利直接繼承其父承租人之權利，又縱認訴外人郭秀
    妹為出租人，原告自原告父親繼受系爭土地，依民法第425
    條第2 項規定，兩造間亦無租賃契約存在。再退步言，被告
    鍾添水已遲延給付租金達2 期以上，依民法第440 條規定，
    原告亦得終止租約，並以本案訴狀送達被告為終止租賃契約
    之意思表示。
４、被告所提出之苗小工字第554 號許可證及苗商字第5896號營
    利事業登記證所載之日期係於民國48年以後，其時間事在臺
    灣新竹地方法院民事判決成立之後，前開民事判決所述之碾
    米廠與許可證及營利事業登記證所之永豐工廠並非同一間工
    廠，另租金收部分。證人魏勝潭已表示其祖母郭秀妹並不識
    字，簽名亦非其親簽，且從郭秀妹之簽名觀之其形式均不同
    一，顯亦非被告所述由郭秀妹之丈夫代理，故被告所提之租
    金收據均非真實。
(三)、聲明：
１、被告李金元應將坐落苗栗縣獅潭鄉○○○段如附圖A 部分內
    150- 31 地號面積59平方公尺土地、150-32地號面積12平方
    公尺土地上之門牌號碼苗栗縣獅潭鄉豐林村8 鄰豐林24號建
    物拆除，並將該部分土地返還予原告及全體共有人。
２、被告鍾添水應將坐落苗栗縣獅潭鄉○○○段如附圖B 部分內
    150- 31 地號面積1 平方公尺土地、150-32地號面積182 平
    方公尺土地上之門牌號碼苗栗縣獅潭鄉豐林村8 鄰豐林25號
    建物拆除，並將該部分土地返還予原告及全體共有人。
３、訴訟費用由被告負擔。
４、願供擔保，請准宣告假執行。
二、被告方面：
(一)、被告鍾添水則以：
１、被告鍾添水先父於41年時向訴外人郭秀妹承租系爭土地，興
    建房屋，並經臺灣新竹地方法院46年度判字第815 號民事判
    決確定，嗣訴外人郭秀妹將系爭土地售予姪子魏錦樁（即原
    告父親），並由訴外人魏錦樁向被告鍾添水收取租金，而原
    告從原告父親魏錦樁處取得系爭土地。前年被告鍾添水欲給
    付租金予原告，惟原告不願收取，故被告鍾添水僅得將計算
    至去年之租金提存至法院。當初建屋時並未約定租期，而被
    告鍾添水業已租用系爭土地60幾年，租賃關係應仍存在。
２、被告鍾添水提出之租金收據及前開判判決，均可為有利於被
    告鍾添水之證明，而被告鍾添水一直給付租金，直至72年被
    告父親便拒收租金，故被告鍾添水將租金提存至法院，去年
    原告仍不收取租金，是被告鍾添水又將該租金提存至臺灣桃
    園地方法院。
３、被告鍾添水曾經營碾米工廠將近20年，而碾米工廠廠址即位
    於系爭土地。被告鍾添水所有之建物，自興建完成後僅有整
    修，並未改建，另證人魏勝潭陳述碾米工廠所在地為豬寮等
    語並非實在，當時被告鍾添水曾向訴外人郭秀妹承租土地，
    而建物亦為被告鍾添水所興建，若欲出賣系爭土地，應由被
    告鍾添水優先承買。
４、證人魏勝潭係38年出生，而系爭建物為41年時所興建，興建
    當時，證人魏勝潭年方3 歲，如何得知本案事實，又證人魏
    勝潭戶籍設於苗栗市，國中及高中均於苗栗市就讀，且證人
    魏勝潭之祖父早於50年間以前即將田地出售他人，其非能如
    其所述前去耕種。至相關之租金收據係由訴外人郭秀妹之配
    偶代為處理，至於簽名的部分，被告鍾添水不清楚。
(二)、被告李金元則(援引李阿金之陳述)以：
１、被告李金元所有之建物為上一代租賃。
２、系爭建物為日治時代所建成，由被告李金元之伯父向訴外人
    郭秀妹承租土地，而被告每年均有給付租金，被告李金元伯
    父與父親一起於此經營雜貨店，惟被告李金元伯父早逝，因
    被告李金元伯父之子女當時尚年幼，系爭建物即歸被告李金
    元父親所有。當時被告李金元父親給付租金予當時地主之丈
    夫魏德海均有出具收據，訴外人郭秀妹將系爭土地售予原告
    父親魏德樁時，訴外人魏德樁仍繼續收取租金直至72年，之
    後便將租金提存至法院至83年，之後便無給付租金，而被告
    李金元並無給付租金予原告。
(三)、聲明：
１、原告之訴駁回。
２、訴訟費用由原告負擔。
三、兩造不爭執事項：
(一)、被告提出之臺灣新竹地方法院46年度判字第815 號民事判決
    、信封袋、存證信函影本係屬為真正。
(二)、被告於100 年8 月10日所提出工業許可證影本、營利事業登
    記證影本、臺灣新竹地方法院函影本、調解書影本形式上係
    數真正。
四、法院之判斷：
(一)、本件原告起訴，原僅將鍾添水、李阿金列為被告，嗣追加李
    金元為被告，撤回對李阿金之請求，被告鍾添水、李阿金及
    李金元均同，因被告鍾添水、李阿金於原告追加李金元為被
    告無異議，而為本案之言詞辯論者，視為同意變更或追加，
    依民事訴訟法第255 條第2 項、第1 項第1 款之規定，原告
    為上開訴之追加，應屬適法。復按「原告於判決確定前，得
    撤回訴之全部或一部。但被告已為本案之言詞辯論者，應得
    其同意。」，民事訴訟法第262 條第1 項定有明文，本件原
    告起訴，原曾列李阿金為被告嗣撤回對於被告李阿金之訴，
    經被告鍾添水、李金元同意在案，則本件之訴訟繫屬僅餘原
    告對被告鍾添水、李金元之請求，先予敘明。
(二)、關於被告鍾添水部分：
１、被告鍾添水所有門牌苗栗縣獅潭鄉豐林村25號之系爭建物係
    坐落苗栗縣獅潭鄉○○○段如附圖B 部分內150- 31 地號面
    積1 平方公尺土地、150-32地號面積182 平方公尺土地，業
    經本院會同地政事務所指定測量人員勘驗後鑑測明確，有上
    開地政事務所檢送本院之鑑定成果圖附卷可稽( 參見本院審
    理卷第107 頁至第108 頁) ，足認屬實，其建物面積約合
    55.3575 坪。
２、坐落苗栗縣獅潭鄉○○○段150-31、150-32地號土地為原告
    與訴外人共有之事實，業據原告提出土地登記簿謄本為證(
    參見本院審理卷第61頁至第62頁) ，應可信為真實。而以系
    爭150-31、150-32地號土地土地登記簿謄本，與卷附苗栗縣
    獅潭鄉○○○段150 地號土地之土地登記簿謄本( 參見本院
    審理卷第64頁至第69頁) 相互對照，可知系爭150-31、150-
    32地號土地係自曾為訴外人魏錦樁所有之同段150 地號土地
    分割而來。
３、依兩造所不爭執之臺灣新竹地方法院46年度判字第815 號民
    事判決( 參見本院審理卷第81頁至第82頁) 所載，該事件原
    告郭秀妹在臺灣新竹地方法院46年度判字第815 號民事案件
    ，係委任訴訟代理人魏德海主張其將所有坐落苗栗縣獅潭鄉
    ○○○段150 地號土地出租與該事件被告鍾阿富供建築碾米
    工廠。又依原告提出之被告鍾添水戶籍謄本( 參見本院審理
    卷第35頁) 所載，訴外人鍾阿富即為本件被告鍾添水之父。
    再依被告鍾添水所提出之苗栗縣小型工業許可證、苗栗縣政
    府營利事業登記證( 參見本院審理卷第179 頁至第178 頁)
    所載，鍾阿富經營之永豐工廠，設在苗栗縣獅潭鄉豐林村78
    號，係從事製造加工米類。另依被告鍾添水所提出之戶籍謄
    本所載( 參見本院審理卷第129 頁) ，苗栗縣獅潭鄉豐林村
    78號之建物門牌嗣經改編為苗栗縣獅潭鄉豐林村25號。
４、基於以上情節，可證被告鍾添水所有之系爭苗栗縣獅潭鄉豐
    林村25號建物，即係被告鍾添水之父鍾阿富前向郭秀妹承租
    坐落苗栗縣獅潭鄉○○○段150 地號土地而興建之建物。原
    告就此雖主張：上開判決是否確定不得而知？又據該判決書
    所載之面積為68坪，而被告鍾添水所占用之面積約為55坪，
    而所指基地為碾米工廠，然被告現占用地並無碾米工廠，可
    見被告鍾添水占用區域非判決所指區域等語。惟上開民事判
    決係以該事件原告郭秀妹之主張為其判決之基礎，並非以該
    事件被告之抗辯為判決之基礎，且亦查無上開民事判決有上
    訴之資料，另上開民事判決事實欄第3 行( 參見本院審理卷
    第81 頁)內已載明該事件原告郭秀妹主張其出租予該事件被
    告鍾阿富之土地面積為55坪等情，與本件被告鍾添水所占用
    之面積約為55坪等情，亦屬相符。且依卷附臺灣新竹地方法
    院84年10月13日新院丁民修字第49540 號函及苗栗縣獅潭鄉
    84年度民調字第10號調解書( 參見本院審理卷第174 頁至第
    175 頁) ，並對照爭150-31、150-32地號土地土地登記簿謄
    本所載之登記日期、原因( 參見本院審理卷第61頁至第62頁
    ) 觀之，系爭150-31、150-32地號土地未自同段150 地號土
    地分割獨立成新地號前，訴外人魏錦樁亦與訴外人鍾阿富成
    立由訴外人魏錦樁將同段150 地號土地出租與訴外人鍾阿富
    供其租地建屋之合意。至訴外人鍾阿富原所經營之碾米工廠
    ，年代距今已久遠，因時空環境不同而未繼續經營，核亦係
    情理之常。是原告此部分之主張，尚不足為有利於原告之認
    定。被告鍾添水所有之系爭苗栗縣獅潭鄉豐林村25號建物，
    為其父鍾阿富前向郭秀妹承租坐落苗栗縣獅潭鄉○○○段
    150 地號土地而興建之建物，要屬無疑。至證人魏勝潭於
    本件言詞辯論時所證：其祖母郭秀妹不識字，被告鍾添水所
    持租金收據上郭秀妹之簽名不可能為郭秀妹所簽等語，因本
    院上開認定未以此部分之收據為本件判決基礎，是證人魏勝
    潭此部分之證述亦不足為有利於原告之認定。
５、按「出租人於租賃物交付後，承租人占有中，縱將其所有權
    讓與第三人，其租賃契約，對於受讓人仍繼續存在。」，民
    法第425 條第1 項定有明文。被告鍾添水繼受系爭門牌苗栗
    縣獅潭鄉豐林村25號建物後，依此規定，應得繼受其父鍾阿
    富之承租人地位，對嗣後取得系爭150-31、150-32地號土地
    所有權之原告，主張租賃關係存在。雖民法第425 條第2 項
    復規定「前項規定，於未經公證之不動產租賃契約，其期限
    逾五年或未定期限者，不適用之。」，惟民法第425 條第2
    項之規定，係於88年4 月21日始經總統（88）華總一義字第
    8800085140號令修正公布，依民法債編施行法第1 條所定「
    民法債編施行前發生之債，除本施行法有特別規定外，不適
    用民法債編之規定；其在修正施行前發生者，除本施行法有
    特別規定外，亦不適用修正施行後之規定。」，自不能適用
    於修正前業已成立之租賃關係。被告鍾添水就門牌苗栗縣獅
    潭鄉豐林村25號建物所坐落之系爭150-31、150-32地號土地
    ，與原告間有租賃契約存在，應可認定。
６、原告雖又以：被告鍾添水已遲延給付租金達2 期以上，依民
    法第440 條規定，原告亦得終止租約，並以本案訴狀送達被
    告為終止租賃契約之意思表示等語，資以對被告鍾添水請求
    。惟按「承租人租金支付有遲延者，出租人得定相當期限，
    催告承租人支付租金，如承租人於其期限內不為支付，出租
    人得終止契約。」、「租賃物為房屋者，遲付租金之總額，
    非達二個月之租額，不得依前項之規定，終止契約。其租金
    約定於每期開始時支付者，並應於遲延給付逾二個月時，始
    得終止契約。」、「租用建築房屋之基地，遲付租金之總額
    ，達二年之租額時，適用前項之規定。」，民法第440 條第
    1 項至第3 項定有明文。本件原告與被告鍾添水之租賃契約
    ，參照臺灣新竹地方法院上開民事判決，係租地建屋之契約
    ，原告自應先定相當期限催告被告鍾添水給付2 年以上之遲
    付租金額，於被告鍾添水受催告未於相當期限給付時，原告
    始得終止租賃契約，然本件原告除否認與被告鍾添水有租賃
    契約存在外，並未先定相當期限催告被告鍾添水給付租金，
    其逕以訴狀繕本送達被告鍾添水之方式終止其間之租賃契約
    ，與民法第440 條之強制規定不合，其終止之意思表示尚不
    生終止租賃契約之效力。是被告鍾添水本於其與原告間之租
    賃契約，仍得適法占有門牌苗栗縣獅潭鄉豐林村25號建物基
    地所坐落之系爭150-31、150-32地號土地。從而，原告本於
    所有權之物上請求權之法律關係，求為判決被告鍾添水應將
    該建物除去及將土返還原告及其他共有人，即無理由，應予
    駁回。
(三)、關於被告李金元部分：
１、被告李金元所有門牌苗栗縣獅潭鄉豐林村24號之系爭建物係
    坐落苗栗縣獅潭鄉○○○段如附圖A 部分內150- 31 地號面
    積59平方公尺土地、150-32地號面積12平方公尺土地，業經
    本院會同地政事務所指定測量人員勘驗後鑑測明確，有上開
    地政事務所檢送本院之鑑定成果圖附卷可稽( 參見本院審理
    卷第107 頁至第108 頁) ，足認屬實。
２、依卷附臺灣新竹地方法院84年10月13日新院丁民修字第4954
    0 號函及苗栗縣獅潭鄉84年度民調字第10號調解書( 參見本
    院審理卷第174 頁至第175 頁) ，並對照爭150-31、150-32
    地號土地土地登記簿謄本所載之登記日期、原因( 參見本院
    審理卷第61頁至第62頁) 觀之，系爭150-31、150-32地號土
    地未自同段150 地號土地分割獨立成新地號前，訴外人魏錦
    樁亦與訴外人李添和、鍾阿富成立由訴外人魏錦樁將同段
    150 地號土地出租與訴外人李添和、鍾阿富供其租地建屋之
    合意，其調解成立內容第1 項載明：「．．．．租與對造人
    為建築住家居住．．．．」等語，調解書當事人欄則載明李
    添和、鍾阿富之住居所分別為苗栗縣獅潭鄉豐林村24號、同
    村25號。茲被告鍾添水自鍾阿富繼受取得之承租人地位，其
    標的係在門牌苗栗縣獅潭鄉豐林村25號建物坐落基地，已如
    前述。訴外人李添和之門牌苗栗縣獅潭鄉豐林村24號建物，
    復與門牌苗栗縣獅潭鄉豐林村25號建物相毗鄰，有相片及上
    開鑑定成果圖附卷可稽。且於上開調解成立當時，訴外人李
    添和與鍾阿富係同為「建築住家居住」而於同一調解程序與
    訴外人魏錦樁成立調解。此外，查無被告李金元或其建物之
    前手有占用150 地號、150-31、150-32地號內其他土地之事
    證。可見訴外人李添和與魏錦樁上開調解成立內容之標的即
    係門牌苗栗縣獅潭鄉豐林村24號建物所坐落基地。
３、參照上開關於民法第425 條之說明，被告李阿金就其繼受取
    得之門牌苗栗縣獅潭鄉豐林村24號建物所坐落之系爭150-31
    、150-32地號土地，與原告間有租賃契約存在，應可認定。
４、參照上開(二)６之說明，被告李阿金與原告間之租賃契約尚未
    終止。是被告李阿金本於其與原告間之租賃契約，仍得適法
    占有門牌苗栗縣獅潭鄉豐林村24號建物基地所坐落之系爭
    150-31 、150-32 地號土地。從而，原告本於所有權之物上
    請求權之法律關係，求為判決被告李阿金應將該建物除去及
    將土返還原告及其他共有人，即無理由，應予駁回。
(四)、本件事證已臻明確，兩造其餘之攻擊防禦方法，與判決基礎
    之事實及結果並無影響，爰不予審酌，併此敘明。
(五)、原告前開請求，既無理由，其假執行之聲請已失所依據，亦
    應予駁回。
(六)、訴訟費用負擔之依據：民事訴訟法第78條。
中    華    民    國  100     年    8     月    24    日
                  苗栗簡易庭  法  官  羅  永  安
以上正本係照原本作成。
如對本判決上訴，須於判決送達後20日內向本院提出上訴狀。如
委任律師提起上訴者，應一併繳納上訴審裁判費。
中    華    民    國  100     年    8     月    24    日
                              書記官  張  哲  豪